【裁判字號】    99,事聲,58
【裁判日期】    991014
【裁判案由】    聲明異議（消債）
【裁判全文】
臺灣基隆地方法院民事裁定              99年度事聲字第58號
異  議  人  豐（台灣）商業銀行股份有限公司
即  債權人
法定代理人  甲○○
異  議  人  萬泰商業銀行股份有限公司
即  債權人
法定代理人  乙○○
相  對  人  丙○○
即  債務人              樓
代  理  人  陳瑞和律師
上列異議人對於本院司法事務官於民國99年8 月30日所為98年度
執消債更字第20號認可更生方案裁定聲明異議，本院裁定如下：
    主  文
異議駁回。
    理  由
一、按關於更生或清算之程序，除本條例別有規定外，準用民事
    訴訟法之規定，消費者債務清理條例（下稱本條例）第15條
    定有明文。次按當事人對於司法事務官處理事件所為之終局
    處分，得於處分送達後10日之不變期間內，以書狀向司法事
    務官提出異議。司法事務官認前項異議有理由時，應另為適
    當之處分；認異議為無理由者，應送請法院裁定之。法院認
    第一項之異議為有理由時，應為適當之裁定；認異議為無理
    由者，應以裁定駁回之，民事訴訟法第240條之4第1至3項亦
    定有明文。查本院司法事務官於民國99年8 月30日所為之98
    年度執消債更字第20號裁定，已於同年9月3日送達異議人
    豐（台灣）商業銀行股份有限公司（下稱豐銀行）、萬泰
    商業銀行股份有限公司（下稱萬泰銀行），有該裁定及本院
    送達證書附卷可憑，異議人豐銀行於同年9 月10日提出異
    議，異議人萬泰銀行於同年9 月16日提出異議（異議人萬泰
    銀行之異議期間應自上開裁定送達之翌日即99年9月4日起計
    算，並加計4日之在途期間，故應於同年9月17日屆滿），有
    異議人所提出之異議狀附卷可按，經司法事務官認異議無理
    由而送請本院裁定，符合上開法律規定，合先敘明。
二、本件聲明異議意旨略以：
(一)豐銀行：債務人自陳其為胞弟照顧未成年子女，每月收入
    為新臺幣（下同）14,000元，然該未成年子女年齡為何？債
    務人尚能照顧幾年？是否應提供勞保投保明細及正式薪資佐
    證？且該收入明顯低於勞動基準法規定之最低工資17,280元
    。又其債務總額以1,232,310 元試算，各債權人均同意以分
    180 期、零利率方式個別協商，以債務人年僅36歲，離法定
    退休年齡65歲尚有29年以上之期間，倘能積極尋求更高收入
    之工作或再兼職以增加收入並撙節開支，則清償債務非無可
    能。至更生方案若貿然通過，無異於鼓勵有工作能力者，不
    思另闢財源增加收入，而藉更生程序要求債權人大幅減免債
    務，此對債權人實非公允，況整體清償比例仍偏低，是以異
    議人對債務人所提之更生方案不同意，倘債務人有還款困難
    ，可向債權人申請個別協商，為此聲明異議，請求廢棄原裁
    定等語。
(二)萬泰銀行：債務人所負債務高達752,310 元，更生方案之清
    償成數僅佔總債務之46.69%，且債務人又因法院裁定開始更
    生未能再依約計息，清償成數應屬過低，對債權人實有失公
    平，亦對其他負有債務仍正常繳款之債務人有失公允，並將
    嚴重影響金融秩序之建立。又債務人年僅37歲，積欠龐大債
    務後，卻於身體健康無虞之情況下，長期僅以每月賺取微薄
    之14,000元收入而滿足，且其曾任通運公司領隊一職，當時
    月收入約有33,000元至37,000元，理應有足夠之學歷或特殊
    專才可覓得更高收入之工作，故實難謂債務人已盡全力於償
    還債務上，況該收入顯低於勞動基準法規定之最低工資17,2
    80元，則債務人是否有努力增加收入而盡最大還款之誠意，
    實已相當明顯可見。另更生方案之期間長達8 年，倘債務人
    短時間無法覓得酬勞更高之工作，是否應要求債務人採分階
    段還款方式以提高清償成數？更生方案之公允與否不應以清
    償成數為唯一考量，對負有欠款卻不努力工作之人絕不適用
    。異議人對債務人所提之更生方案不同意，為此聲明異議，
    請求廢棄原裁定等語。
三、按債務人有薪資、執行業務所得或其他固定收入，法院認更
    生方案之條件公允者，得不經債權人會議可決，逕依債務人
    之聲請或依職權以裁定認可更生方案，本條例第64條第1 項
    定有明文。經查：
(一)本件債務人現以為其胞弟謝曹順照顧未成年子女為業，每月
    有褓母費14,000元之收入，此有謝曹順出具之證明書可證（
    見本院98年度執消債更字第20號卷(三)第63頁）。異議人
    豐銀行雖以「債務人年僅36歲，離法定退休年齡65歲尚有29
    年以上之工作期間，倘債務人能積極尋求更高收入之工作或
    再兼職以增加收入並撙節開支，則清償債務非無可能。」云
    云聲明異議。惟按更生制度設計債務人最長償還期限為8 年
    ，立法目的在使按期履行更生方案之債務人於期限屆滿後得
    清理其債務，以重建其經濟生活，是期限屆滿後相對人是否
    仍有工作收入，即非更生方案應予考量之範疇。又更生債務
    人之收入可否增加以提高還款金額，若無具體可得預期必然
    實現之情事，即屬未定之數，如強令債務人提出超過其目前
    經濟能力之更生方案，一旦將來債務人無法增加收入，更生
    方案便無從繼續履行，徒使本條例為使債務人獲得重建經濟
    生活之美意落空，是以，更生方案當以債務人可得預期之收
    入作為評估其償還能力之基準。是異議人主張債務人年僅36
    歲，尚有29年以上之工作期間，應能清償債務云云，自不足
    採。至異議人豐銀行指摘「債務人胞弟之未成年子女年齡
    為何？債務人尚能照顧幾年？」云云，惟本件既已由債務人
    之胞弟謝曹順擔任連帶保證人，以確保更生方案於履行期間
    皆能按期履行，且謝曹順為遊覽車司機，收入穩定（詳見本
    院98年度執消債更字第20號卷(三)第46、47頁），應無異議
    人豐銀行所謂之「無履行可能」。
(二)異議人萬泰銀行以「債務人前曾月入3 萬餘元，主張債務人
    現應積極尋求更高收入之工作或再兼職以增加收入，而認系
    爭更生方案僅以債務人目前月薪為其收入之認定不合理，債
    務人若短時間無法覓得酬勞更高之工作，應採分階段還款方
    式以提高清償成數」云云聲明異議。惟按本條例之立法目的
    ，係在使陷於經濟上困難之消費者，得依本條例清理債務，
    以妥適調整其與債權人間之權利義務，並重建其經濟生活，
    是更生方案之條件是否公允，當係以債務人是否以其現有之
    資力，扣除必要生活支出後，已盡其最大能力清償為斷。至
    於債務人日後收入是否得以增加，乃屬無法明確衡量、將來
    不可預測之事，自無由據以為更生方案是否公允之判斷基礎
    。是以債務人以現有薪資為其更生方案之收入數額，難認為
    不公允。異議人萬泰銀行徒以債務人前曾月入3 萬餘元，現
    應積極尋求更高收入之工作或再兼職以增加收入為由，認系
    爭更生方案僅以債務人目前月薪為其收入之認定，顯不合理
    云云，自無足採。
(三)另倘法院不予認可債務人所提更生方案，依本條例第65條規
    定，只有開始清算一途，而依債務人所提出之全國財產稅總
    歸戶財產查詢清單所載，債務人除已經本院拍賣取償分配之
    房地外，名下別無其他財產（見本院97年度消債更字第315
    號卷第9 頁、98年度執消債更字第20號卷(三)第31至32頁）
    ，而債務人自陳現以為其胞弟謝曹順照顧未成年子女為業，
    每月有褓母費14,000元之收入，然經本院調取債務人96年、
    97年度之稅務資料均查無該項收入之紀錄（見本院98年度執
    消債更字第20號卷第41、42頁），顯見該項收入係債務人未
    向主管機關申報之所得，倘非債務人據實陳報，本院及債權
    人均無從查知，若本院不予認可更生方案並經清算程序終結
    本案，則債權人強制執行債務人財產之難度甚高，將肇致債
    權人陷於更不利之後果。況本院認可之更生方案，已將債務
    人清償期延展至8年，每1個月為1期，每期清償5,000元，並
    將本院民事執行處98年度司執字第6326號強制執行事件所拍
    賣債務人所有不動產後應發還之案款262,976 元亦列入更生
    方案中清償，合計清償總額為742,976元，清償成數為49.69
    ﹪，並以債務人胞弟謝曹順為保證人；且債務人每月所得14
    ,000 元，扣除更生方案之每月還款金額5,000 元後，僅餘
    9,000 元供債務人每月生活之用，已低於行政院公佈之98年
    度臺灣省最低生活費用9,829 元，足認債務人卻已盡其清償
    之能事，故異議人逕以債務人還款成數過低，難謂公允為由
    ，提起異議，委無可取。
四、綜上所述，債務人並無本條例第63條、第64條第2 項所定不
    得認可之消極事由存在，故不經債權人會議可決，予以認可
    該更生方案，經核並無不合。從而異議人聲明異議，非有理
    由，應予駁回。爰裁定如主文。
中    華    民    國    99    年    10    月     14   日
                  民事庭法  官  徐世禎
以上正本係照原本作成。
如對本裁定抗告，應於本裁定送達後10日內，向本院提出抗告狀
，並繳納抗告費新臺幣1000元。
中    華    民    國    99    年    10    月     14   日
                        書記官  陸清敏

司法院資訊處製作；財團法人民間司法改革基金會備份。
